【裁判字號】    97,台上,3173
【裁判日期】    970710
【裁判案由】    妨害自由
【裁判全文】
最高法院刑事判決            九十七年度台上字第三一七三號
上 訴 人  台灣高等法院檢察署檢察官
被    告  甲○○
上列上訴人因被告妨害自由案件，不服台灣高等法院中華民國九
十七年四月十六日第二審判決（九十七年度上訴字第二五二號，
起訴案號：台灣板橋地方法院檢察署九十四年度偵字第一五二○
一號），提起上訴，本院判決如下：
    主  文
原判決撤銷，發回台灣高等法院。
    理  由
本件原判決撤銷第一審科刑之判決，經比較刑法之新舊規定及變
更檢察官起訴法條後，改判依行為時即修正前刑法牽連犯規定，
從一重論處被告甲○○共同以非法方法，剝奪人之行動自由罪刑
。固非無見。
惟查：(一)、原判決事實認定被告與古育偉、張志煌基於妨害自由
之犯意聯絡，於民國九十四年六月二十三日晚上八時四十二分許
，將乙○○誘至台北縣新莊市○○街五十六巷一之五號二樓古育
偉住處，由被告與張志煌先予毆打，再剝奪其行動自由，繼而駕
車將莫某載至台北縣汐止市某空屋與呂良彬會合（古育偉以其祖
母心臟病發為由，中途離去），呂某中途加入，亦與被告、張志
煌萌生妨害自由犯意聯絡，共同非法剝奪莫某行動自由（以上古
育偉、張志煌、呂良彬均經判處罪刑）。渠等嗣與駕駛小客車前
往歸還張志煌之吳明棋，分別搭乘由呂良彬、吳明棋駕駛之二小
客車擬將乙○○押往台北縣三重市○○路○段一二一號「茶騷有
味」泡沫紅茶店，向莫某友人蔡宜衡取款，途中張志煌與吳明棋
、乙○○、呂良彬共乘之小客車發生車禍，被告囑吳明棋、張志
煌留在現場處理，乙○○則由呂良彬強押改搭被告駕駛之小客車
前往「茶騷有味」泡沫紅茶店等情。倘若無誤，則張志煌與吳明
棋、乙○○、呂良彬搭乘小客車赴台北縣三重市途中，發生車禍
當時，乙○○之行動自由仍在張志煌等人監控當中，乃原判決嗣
於理由內謂乙○○當天所乘坐由張志煌、吳明棋所駕七四七八－
ＫＣ號自小客車，確於九十四年六月二十四日零時五十六分許，
在國道一號南向二十一公里六百公尺處發生交通事故，觀諸內政
部警政署國道公路警察局第一警察隊（下稱國公局一警隊）函附
之交通事故訪談紀錄記載當時車上共乘四人，足見車禍發生後警
方到場處理時，乙○○仍在現場尚未離去，衡情渠當時若係遭被
告綁架，見警方前來處理車禍，不知向警方求救，豈非與常情相
悖等語，似又認莫某於車禍發生時，其行動自由未遭限制，此與
上開事實認定不符，而有判決理由矛盾之違法。且乙○○於警詢
供稱伊於車禍發生後，即被押下車，轉乘另一部小客車前往三重
市，僅由被告之同夥二人留下處理車禍。渠嗣於第一審審理時到
庭結證，亦為相同意旨之供證，且稱被告於車禍發生後約四分鐘
左右回到現場，當時警員尚未到場，阿彬（即呂良彬）押伊走路
肩，要伊打電話告訴蔡宜衡說其等在高速公路發生車禍，其間雖
有人過來要幫忙，但「阿彬」要對方不要管，當時尚未見警員及
記者前來等語（見一五二○一號影印偵卷第十二頁、第一審重訴
字第五九號影印卷(一)第一六二、一六四頁）。是原判決對此未加
審酌、釐清，徒以國公局一警隊函附吳明棋之談話紀錄表，內載
車禍當時渠車內乘坐四人，即認乙○○當時應未遭綁架，尚嫌速
斷。(二)、原判決於理由內係採信乙○○在第一審及原審另案審理
時供稱因古育偉欠伊友人即古育偉前女友綽號「小侞」十萬元（
新台幣，下同），「小侞」要伊陪同至古育偉住處拿錢，古某沒
錢，被告表示要幫古某還，先拿現金四萬元予「小侞」，其餘六
萬元，被告以李國華名義簽保證人之文件予「小侞」，當時被告
且稱古育偉倘未返還該四萬元，要伊負責幫古某還，伊當時笑一
笑點點頭，但未將之當一回事等語，且有古育偉及被告以李國華
名義所立借據乙紙足憑，乃認莫某確積欠被告四萬元債務，而被
告夥同張志煌將乙○○強押至台北縣汐止市某空屋，復與呂良彬
共同強迫莫某簽發本票，嗣又邀綽號「阿義」之男子，共同妨害
莫某行動自由，其意僅在剝奪乙○○之行動自由，逼迫其清償上
開積欠之債務，嗣因莫某應允償債，向其友人借款，再由被告夥
同張志煌等人開車搭載其前往取款，其主觀上難認係出於意圖勒
贖而予綁架，自與刑法擄人勒贖罪之構成要件不符，此部分應僅
成立刑法第三百零二條第一項之以非法方法剝奪他人行動自由罪
。然乙○○於警詢、偵查中一再供稱伊並未欠被告債務，而被告
於警詢則稱乙○○欠伊十萬元，嗣於偵查中又稱伊於九十四年六
月中旬，先後在新莊市○○路各借予乙○○五萬元等語，均未指
稱乙○○有代古育偉承擔渠代為償還之四萬元，而對其欠債，渠
於第一審準備程序且稱上開渠以李國華名義所立借據與乙○○欠
伊十萬元之債務無關等語，而古育偉於偵查中亦證實乙○○與被
告、張志煌間並無債務糾葛（見同上偵卷第四十五頁、五十二頁
、第一二七頁、同上第一審重訴字影印卷第三十三頁）。此與乙
○○上開於第一審及原審另案審理時之供詞出入頗大，倘乙○○
確曾應允代古育偉承擔被告代償之四萬元債務，而對之有所負欠
，何以被告於警詢、偵查及第一審對之隻字未提？甚且稱上開渠
以李國華名義所立借據與莫某欠伊之債務無關，即為其當事人之
一之古育偉亦稱乙○○與被告並無債務糾葛，凡此似徵乙○○並
未積欠被告四萬元債務，是原判決事實認被告係因乙○○欠伊四
萬元債務未償，為追討該債務，乃夥同張志煌、呂良彬等人予以
強押、逼其簽發本票及令其向友人籌款交付，所為僅在剝奪其行
動自由，不成立擄人勒贖罪，要與上開卷證不相符合，而有證據
上理由矛盾之違誤。(三)、依原判決認定之事實，被告係因乙○○
欠伊四萬元債務未償，為追討該債務及乙○○在網路線上玩名為
「革命」之角色扮演遊戲時與之互嗆，乃心生不滿，夥同張志煌
於九十四年六月二十三日晚間八時許，在古育偉住處予以毆打、
強押，迨至同年月二十四日六時許，其同夥綽號「阿義」者在台
北市○○○路○段某處全國加油站向乙○○之友人林信志取得一
萬元後，始將乙○○釋放為止，其間被告、張志煌與其後加入，
參與其事之呂良彬、綽號「阿義」者，以毆打、恐嚇，逼迫莫某
交付財物，除自莫某友人蔡宜衡、林信志分別取得三萬元及一萬
元現款外，並先後要莫某簽發面額三十萬元、五十萬元及五萬元
之本票計三紙交付。則被告對乙○○倘確有四萬元債權，乃渠夥
同張志煌等人除先後取得四萬元現款外，又另迫使莫某簽發總額
八十五萬元之本票交付，實已超出莫某所負債務額甚多，此能否
謂被告主觀上無不法所有意圖？如是，此部分應視乙○○於簽發
本票交付當時，是否已達不能抗拒程度，而應分別成立恐嚇取財
或強盜財物罪，此與被告所犯非法剝奪人行動自由罪，且有修正
前刑法牽連犯關係，而為起訴效力所及，乃原審對此未加調查、
併論，應有已受請求之事項未予判決之違失。(四)、刑法第二百七
十七條第一項之傷害罪，必須告訴乃論，同法第二百八十七條第
一項前段定有明文。而告訴乃論之罪，必須依法有告訴權之人，
已提出合法告訴，為其訴追前提。原判決以被告夥同張志煌為追
討債務，共同強押乙○○，並予毆打，致莫某受有左右大腿穿刺
傷、背部多處挫瘀傷、左上臂前臂挫傷及左頭皮擦傷等傷害，乃
論以刑法第三百零二條第一項之非法剝奪人行動自由罪及同法第
二百七十七條第一項之傷害罪。然稽諸卷證，乙○○於警詢、偵
查中似未對被告之傷害犯行，有表示欲加告訴之意（見同上影印
偵卷第十頁至第十五頁、第二十、二十一頁、第一二一頁至第一
二三頁）。則此部分訴追條件已有欠缺，乃原判決疏未詳查，遽
論以傷害罪責，應有判決不適用法則之違法。以上，或係檢察官
上訴意旨所指摘，或為本院得依職權調查之事項，應認原判決有
撤銷發回更審之原因。
據上論結，應依刑事訴訟法第三百九十七條、第四百零一條，判
決如主文。
中    華    民    國  九十七  年    七    月    十    日
                      最高法院刑事第四庭
                          審判長法官  張  淳  淙
                                法官  劉  介  民
                                法官  張  春  福
                                法官  蔡  彩  貞
                                法官  吳  信  銘
      本件正本證明與原本無異
                                      書  記  官
中    華    民    國  九十七  年    七    月   十七   日
                                                    Ｍ


司法院資訊處製作；財團法人民間司法改革基金會備份。
